臺灣高雄地方法院刑事裁定
111年度毒聲字第901號
聲  請  人  臺灣高雄地方檢察署檢察官
被      告  蔡哲文


上列被告因違反毒品危害防制條例案件，經檢察官聲請送觀察、
勒戒（111年度毒偵字第3266號），本院裁定如下：
    主  文
蔡哲文施用第二級毒品，令入勒戒處所觀察、勒戒，其期間不得
逾貳月。
    理  由
一、聲請意旨如附件聲請書所載。　　
二、本件法律適用說明
㈠、按犯毒品危害防制條例第10條之罪者，檢察官應聲請法院裁
    定，令被告入勒戒處所觀察、勒戒，其期間不得逾二月，毒
    品危害防制條例第20條第1項定有明文。
㈡、又毒品危害防制條例第24條之緩起訴所附戒癮治療之執行，
    係以社區醫療（機構外醫療體系）處遇替代監禁式治療，使
    施用毒品者得繼續正常家庭及社會生活，尚非集中於勒戒處
    所，受監所矯正、管理，仍難脫其「收容」或「處罰」外觀
    者，所可比擬，於機構外之戒癮治療難達其成效時，再施以
    機構內之強制處遇，亦屬循序漸進之合理矯正方式。而依毒
    品危害防制條例第24條第2項之規定，若撤銷緩起訴處分後
    ，係由檢察官依法「繼續偵查或起訴」（與修正前所定之「
    依法追訴」不同），亦即仍有現行條文第20條觀察、勒戒（
    強制戒治）制度之適用，俾利以機構內之處遇方式協助其戒
    除毒癮，同時仍再得為不同條件或期限之多元附條件緩起訴
    處分，法既無明文「戒癮治療執行完畢3年內再犯，檢察官
    即應起訴」之規定，則戒癮治療之緩起訴處分與「觀察、勒
    戒或強制戒治」之處遇已無法等同視之。是被告因施用毒品
    罪，經檢察官為附命戒癮治療之緩起訴處分確定，且已完成
    所命履行之戒癮治療，期滿未經撤銷，於毒品危害防制條例
    修正後，不得視為事實上已接受等同「觀察、勒戒或強制戒
    治」之處遇執行完畢，若戒癮治療並未完成，緩起訴經撤銷
    ，更無從論以已有觀察、勒戒執行完畢之效果，均仍需先依
    修正後毒品條例第20條第1項、第2項規定進行「觀察、勒戒
    或強制戒治」程序，不得逕行起訴（最高法院109年度台上
    大字第3536號裁定意旨揭示之多數說見解、最高法院110年
    度台非字第98號判決意旨、110年度台上字第2096號案件經
    由徵詢程序達成統一見解意旨參照）。
三、另依毒品檢驗學上之常規，尿液中含毒品成分反應所使用之
    檢驗方法，對於受檢驗者是否確有施用毒品行為之判斷，在
    檢驗學常規上恆有絕對之影響。其以酵素免疫分析或薄層定
    性分析等方式為初步篩檢者，因具有相當程度偽陽性之可能
    ，如另以氣（液）相層析、質譜分析等較具公信力之儀器為
    交叉確認，因出現偽陽性反應之機率極低，核足據為對涉嫌
    人不利之認定，此為邇來我國實務所肯認，再者，依據西元
    2018年美國FDA網站公布尿液中於施用甲基安非他命與安非
    他命可檢出之時限為2至3天，惟毒品尿液中可檢出之時限，
    與服用劑量、服用頻率、尿液採集時間點、個案體質與代謝
    情況等因素有關，因個案而異，有衛生福利部食品藥物管理
    署民國108年1月21日FDA管字第1089001267號函參照，以上
    均為本院執行職務所知悉之事項，併以說明。
四、經查：
㈠、被告蔡哲文於111年7月25日16時38分許為警採集尿液送驗，
    經正修科技大學超微量研究科技中心先以酵素免疫分析法為
    初步檢驗，再以液相層析串聯式質譜法確認檢驗結果，確呈
    安非他命及甲基安非他命陽性反應，其中安非他命檢出濃度
    為1,140ng/ml，甲基安非他命檢出濃度為5,660ng/ml，有該
    研究科技中心111年8月10日尿液檢驗報告（原始編號：FS13
    96號）、高雄市政府警察局鳳山分局毒品案件尿液採證代碼
    對照表（尿液代碼：FS1396號）在卷可憑，依前揭說明，本
    件即可排除偽陽性反應產生之可能。而依上開尿液檢驗結果
    顯示，被告尿液中所呈現之安非他命、甲基安非他命濃度，
    明顯逾濫用藥物尿液檢驗作業準則第18條規定之甲基安非他
    命陽性判定標準即「甲基安非他命500ng/ml，且其代謝物安
    非他命之濃度在100ng/ml以上」甚多，足認被告確有於上開
    採尿時回溯72小時內某時（不含公權力拘束期間；聲請意旨
    記載「回溯120小時」，予以更正），在不詳地點，以不詳
    方式，施用甲基安非他命無訛。被告供稱：我最後一次施用
    毒品是在111年7月18日云云，與檢驗出安非他命及甲基安非
    他命陽性反應之結果，並不相符，不足採信。準此，被告於
    前揭時間施用甲基安非他命之犯行，洵堪認定。
㈡、又被告不曾接受觀察、勒戒或強制戒治之執行，其前雖曾因
    施用毒品案件，經臺灣高雄地方檢察署（下稱高雄地檢署）
    檢察官以108年度毒偵字第3054號為附命戒癮治療之緩起訴
    處分，緩起訴處分期間自108年11月22日起至110年11月21日
    止，惟被告於緩起訴期間內即108年11月28日18時12分，故
    意再犯有期徒刑以上之妨害公務罪嫌，經高雄地檢署檢察官
    以108年度偵字第22694號聲請簡易判決處刑，經檢察官以10
    9年度撤緩字第9號撤銷緩起訴處分等情，有撤銷緩起訴處分
    書及臺灣高等法院被告前案紀錄表在卷可參。揆諸前揭說明
    ，戒癮治療無論是否履行完畢，均無從認為被告事實上已接
    受等同「觀察、勒戒或強制戒治」執行完畢之處遇。本次應
    屬被告之「初犯」，而有毒品危害防制條例第20條第1項規
    定，給予適用觀察、勒戒之機會。
㈢、再者，毒品危害防制條例所規定之「觀察、勒戒」程序，係
    針對受處分人所為保安處分，目的在戒除行為人施用毒品身
    癮及心癮，以達教化與治療之目的，其立法意旨在幫助施用
    毒品者戒毒，性質上為一療程，而非懲罰，並屬強制規定，
    除檢察官審酌個案情形，依同條例第24條第1項為附命完成
    戒癮治療之緩起訴處分外，凡經檢察官聲請法院裁定將被告
    送勒戒處所觀察、勒戒者，法院僅得就其聲請審查被告是否
    有施用毒品之行為，以及被告是否為「初犯」或為觀察、勒
    戒、強制戒治執行完畢後「3年後再犯」而為准駁之裁定，
    並無自由斟酌以其他方式替代或得以其他原因免予執行之權
    。又是否給予被告為附命完成戒癮治療之緩起訴處分，屬刑
    事訴訟法第253條之1第1項及第253條之2第1項第6款特別賦
    予檢察官之職權，非法院所得審酌，且此非「觀察、勒戒」
    前置處分，也與被告是否判刑之追訴要件無關，檢察官自無
    義務說明為何不給予被告戒癮治療之緩起訴處分。法院縱使
    審查其裁量有無違法，也僅在卷證資料所示證物中審酌，而
    為最低限度之審查，即此部分為檢察官之裁量，必須予以尊
    重。
㈣、本件聲請意旨載明被告另因竊盜等案件，經高雄地檢署檢察
    官以111年度偵字第18981號聲請簡易判決處刑，另有竊盜案
    件於高雄地檢署偵查中，是本件認不宜給予附命戒癮治療之
    緩起訴處分（如附件）。而依卷證資料所示，被告否認其施
    用第二級毒品之犯行，已難認其有面對本案並正視其患有毒
    癮之事實，且偵查中經傳喚無正當理由未到，足見被告守法
    意識薄弱，亦難認日後可遵期到指定之醫療機構完成戒癮治
    療。又被告因竊盜等案件，分別為高雄地檢署檢察官以111
    年度偵字第18981號聲請簡易判決（現為本院以111年度簡字
    第3470號案審理中）及以111年度偵字第29030號偵查中，同
    有上開前案紀錄表在卷可稽。參酌毒品戒癮治療實施辦法及
    完成治療認定標準第2條第2項第1款規定「緩起訴處分前，
    因故意犯他罪，經檢察官提起公訴或判決有罪確定」之規範
    意旨，被告即屬不適合為附命完成戒癮治療之緩起訴處分。
    從而，檢察官考量本案具體情節，向本院聲請令被告入勒戒
    處所觀察、勒戒，以監禁式之治療方式，求短時間內隔絕被
    告之毒品來源，務使其專心戒除毒癮，而未依刑事訴訟法第
    253條之1規定對被告為附命完成戒癮治療之緩起訴處分，核
    其此部分職權之行使尚屬合法，形式上亦無裁量恣意或濫用
    之情，於法有據。
五、綜上所述，本件聲請為有理由，應予准許，依毒品危害防制
    條例第20條第1項，裁定如主文。
中　　華　　民　　國　　111 　年　　12　　月　　19　　日
                  刑事第六庭    法　官  陳紀璋
以上正本證明與原本無異。
如不服本裁定應於送達後5日內向本院提出抗告狀。
中　　華　　民　　國　　111 　年　　12　　月　　19　　日
                                書記官  李宗諺